---
title: "Périnatalité : calculer les indicateurs idem ATIH"
author: "Simap"
date: "`r Sys.Date()`"
output: html_document
---

```{r setup, include=FALSE}
knitr::opts_chunk$set(echo = TRUE, warning = F, eval = T)
```


### Définition des requêtes de l'algorithme Atih utilisé

##### Nombre d’accouchements totaux

*Extrait document Atih :*

Accouchements totaux = Accouchement dans l’établissement + Accouchement survenus hors établissement avec hospitalisation dans les suites immédiates
Accouchements = Z37 en DAS ET (Acte d’accouchement  OU présence d’un code Z39.00 en DP ou DAS)  
NB : Pour les accouchements hors établissements de santé : une correction de l’algorithme actuellement utilisé sur ScanSanté sera effectuée, car l’algorithme actuel ne tient pas compte de la présence du code Z39.00 en DAS
Acte Accouchement voie basse (AVB) = JQGD001, JQGD002, JQGD003, JQGD004, JQGD005, JQGD007, JQGD008, JQGD010, JQGD012, JQGD013
Césarienne : JQGA002, JQGA003, JQGA004, JQGA005

Nous avons pris le Z39 en DP également dans ce document.

```{r}
# Accouchements par voie basse
liste_avb <- list(actes = c('JQGD001', 'JQGD002', 'JQGD003', 'JQGD004', 
                            'JQGD005', 'JQGD007', 'JQGD008', 'JQGD010', 
                            'JQGD012', 'JQGD013'))

# Accouchements par césarienne
liste_cesarienne <- list(actes = c('JQGA002', 'JQGA003', 
                                   'JQGA004', 'JQGA005'))

# Autres accouchements (pour en dehors de l'établissement)
liste_autres <- list(diags = "Z39", positions_diags = c(3,5))

# diagnostic d'accouchement
liste_diagacc <- list(diags = "Z37", positions_diags = 5)
```

Nous calculerons sur la base des séjours correspondant à l'ensemble de ces requêtes :

*Extrait document Atih :*

- Âge médian de la mère (indicateur 2 sur ScanSanté)
- Taux global de césarienne (indicateur 8) (Dénominateur : séjours accouchements DANS L’ETABLISSEMENT Numérateur : séjour d’accouchement dans l’établissement avec présence d’un acte de césarienne : Si le séjour comporte un acte de césarienne ET un acte  AVB, le séjour est classé en « césarienne »)

##### Accouchements multiples

*Extrait document Atih :*

Taux de grossesse multiple (indicateur 1 sur ScanSanté) :
- Dénominateur : Accouchements totaux
- Numérateur : Présence d’un code Z37 d’accouchement gémellaire ou plus que gémellaire (Z37.2, Z37.30, Z37.31, Z37.40, Z37.41, Z37.5, Z37.60, Z37.61, Z37.70, Z37.71)

```{r}
liste_multiple <- list(diags = c('Z372', 'Z3730', 'Z3731', 'Z3740', 
                                 'Z3741', 'Z375', 'Z3760', 'Z3761', 
                                 'Z3770','Z3771'), 
                       positions_diags = 3:5)
```

##### Prématurité

*Extrait document Atih :*

Taux de prématurité (indicateur 3 sur ScanSanté) :
- Dénominateur : séjours enfants nés vivants : séjours de la CMD15 avec age en jour à l’entrée=0 ET mode d’entrée=8 ET DP ≠ P95
- Numérateur : terme < 37 SA 

```{r}
liste_prematurite <- list(ghm =  '15', agejrmax = 0)

# Puis filtre sur dp != 'P95', echpmsi == '8'
# et indicatrice prematuré si agegest < 37
```

##### Épisiotomie

*Extrait document Atih :*

Taux d’AVB avec épisiotomie :
- Dénominateur : AVB dans l’établissement 
- Numérateur : AVB dans l’établissement avec présence d’un acte JMPA006

Cet indicateur est décliné en taux global (ensemble des AVB dans l’établissement), et en fonction de la parité.  


```{r}
liste_episiotomie <- list(actes = "JMPA006")
```

La ventilation en fonction de la parité n'est pas encore faite ici.

##### Extraction instrumentale

*Extrait document Atih :*

Taux d’AVB avec extraction instrumentale :
- Dénominateur : AVB dans l’établissement 
- Numérateur : AVB dans l’établissement avec présence d’un acte JQGD006, JQGD009, JQGD011 OU code diagnostic : O81, O84.1, O66.5

```{r}
liste_extraction_instru_acte <- list(actes = c('JQGD006', 'JQGD009', 'JQGD011'))
liste_extraction_instru_diag <- list(diags = c('O81', 'O841', 'O665'), 
                                     positions_diags = c(3,4,5))
```

##### Péridurale

*Extrait document Atih :*

Taux d’AVB avec péridurale :
- Dénominateur : AVB dans l’établissement 
- Numérateur : AVB dans l’établissement avec présence d’un acte AFLB010

Cet indicateur est décliné en taux global (ensemble des AVB dans l’établissement), et en fonction de la parité.  

```{r}
liste_peridurale <- list(actes = 'AFLB010')
```

La ventilation en fonction de la parité n'est pas encore faite ici.

### Calculs

On se connecte à la base de données et on charge les différents packages nécessaires.

```{r}
library(pmeasyr)
library(dplyr, warn.conflicts = F)
library(requetr)
dbdir <- "~/Documents/data/monetdb"
con <- MonetDBLite::src_monetdblite(dbdir)
```

```{r}
requete_db(con, 16, 
           liste_avb, 
           vars = c('nohop', 'nas', 'agean')) -> acc_avb

requete_db(con, 16, 
           liste_cesarienne, 
           vars = c('nohop', 'nas', 'agean')) -> acc_cesarienne

requete_db(con, 16, 
           liste_autres, 
           vars = c('nohop', 'nas', 'agean')) -> acc_autres


requete_db(con, 16, 
           liste_diagacc) -> acc_diag

acc_avb %>% 
  bind_rows(acc_cesarienne) %>% 
  bind_rows(acc_autres) %>% 
  distinct(cle_rsa, nohop, agean) %>% 
  inner_join(acc_diag, 
             by = 'cle_rsa') -> total_accouchements

```


On trouve `r nrow(total_accouchements)` accouchement au total, dont :

- `r nrow(acc_avb)` avec un acte d'accouchement par voie basse
- `r nrow(acc_cesarienne)` avec un acte d'accouchement par césarienne
- `r nrow(acc_autres)` pour retrouver les accouchements en dehors de l'établissement


#### Nb total d'accouchements et âge médian 

```{r}
total_accouchements %>% group_by(nohop) %>% 
  summarise(n = n(),
            mediane = median(agean))  %>% 
  knitr::kable()
```

#### Grossesses multiples

```{r}
gemellaire <- requete_db(con, 16, 
                         liste_multiple) %>% 
  mutate(gemellaire = 1)

total_accouchements %>% 
  left_join(gemellaire, by = 'cle_rsa') %>% 
  group_by(nohop) %>% 
  summarise(gem = sum(gemellaire, na.rm = T),
            n = n()) %>% 
  mutate(freq_gem = gem / n) -> taux_multiple

taux_multiple %>% knitr::kable()
```

#### Taux de prématurité

```{r}
# taux de prématuré
prematurite <- 
  requete_db(con, 16, liste_prematurite,
  vars = c('nohop', 'agegest', 'dp', 'echpmsi')) %>% 
  filter(dp != 'P95', echpmsi == '8') %>% 
  mutate(prematurite = agegest < 37)

prematurite %>% 
  group_by(nohop) %>% 
  summarise(prema = sum(prematurite),
            n = n()) %>% 
  mutate(freq_prema = prema / n) %>% 
  knitr::kable()
```

#### Taux de césarienne

```{r}
bind_rows(acc_avb %>% mutate(type = "avb"),
          acc_cesarienne %>%  mutate(type = "csar")) %>% 
  inner_join(acc_diag, by = "cle_rsa") %>% 
  group_by(nohop, cle_rsa) %>% summarise(cesar = sum(type == "csar") > 0, 
                                         avb = sum(type == "avb") > 0) %>% 
  mutate(type = avb + cesar,
         type_fin = if_else(type == 2, "csar", 
                            if_else(cesar > 0, "csar", "avb"))) %>% 
  count(nohop, type_fin) %>% 
  tidyr::spread(type_fin, n) %>% 
  mutate(tx_csar = csar / (avb + csar)) %>% 
  knitr::kable()
```

#### Taux d'extraction instrumentale

```{r}
requete_db(con, 16, liste_extraction_instru_acte) -> instru_actes
requete_db(con, 16, liste_extraction_instru_diag) -> instru_diags

acc_avb %>% left_join(distinct(bind_rows(instru_actes, 
                                         instru_diags), 
                               cle_rsa) %>% 
                        mutate(instru = 1), 
                      by = 'cle_rsa')  -> instru

instru %>% 
  group_by(nohop) %>% 
  summarise(instru = sum(instru, na.rm = T),
            n = n()) %>% 
  mutate(freq_instru = instru / n)%>% 
  knitr::kable()
```

#### Taux d'épisiotomies

```{r}
requete_db(con, 16, liste_episiotomie) %>% 
  mutate(episiotomie = 1)-> episiotomie

acc_avb %>% left_join(episiotomie, by = 'cle_rsa') -> epi

epi %>% 
  group_by(nohop) %>% 
  summarise(epi = sum(episiotomie, na.rm = T),
            n = n()) %>% 
  mutate(freq_episio = epi / n) %>% 
  knitr::kable()
```

#### Taux de péridurale

```{r}
requete_db(con, 16, liste_peridurale) %>% 
  mutate(peridurale = 1) -> peridurale

acc_avb %>% left_join(peridurale, by = 'cle_rsa') -> peridurale

# taux de péridurale
peridurale %>% 
  group_by(nohop) %>% 
  summarise(peridurale = sum(peridurale, na.rm = T),
            n = n()) %>% 
  mutate(freq_peridurale = peridurale / n)

```

